ACORDAO-COMPLETO-2526254

ACÓRDÃO 682/2022 ATA 3/2022 - SEGUNDA CÂMARA

VISTOS, relatados e discutidos estes autos em que se analisa ato de concessão de aposentadoria deferido pelo Tribunal Regional do Trabalho da 5ª Região/BA em benefício da Sra. Cleide Maria Pedreira Santos. 
ACORDAM os Ministros do Tribunal de Contas da União, reunidos em Sessão da 2ª Câmara, ante as razões expostas pelo Relator, e com fulcro no art. 71, incisos III e IX, da Constituição Federal e nos arts. 1º, inciso V, e 39, inciso II, da Lei 8.443/1992, c/c o art. 259, inciso II, do Regimento Interno/TCU, em:
9.1. considerar ilegal a concessão de aposentadoria em favor da Sra. Cleide Maria Pedreira Santos e negar registro ao correspondente ato; 
9.2. dispensar o ressarcimento das quantias indevidamente recebidas de boa-fé pela interessada, consoante o disposto no Enunciado 106 da Súmula da Jurisprudência do TCU;
9.3. determinar ao Tribunal Regional do Trabalho da 5ª Região/BA, no prazo de 15 (quinze) dias a contar da notificação deste Acórdão, que:
9.3.1. abstenha-se de realizar pagamentos decorrentes do ato ora impugnado, sujeitando-se a autoridade administrativa omissa à responsabilidade solidária, nos termos do art. 262, caput, do Regimento Interno/TCU;
9.3.2. promova o destaque das parcelas de "quintos/décimos" incorporadas com base em funções comissionadas exercidas entre 08/04/1998 e 04/09/2001, transformando-as em parcela compensatória a ser absorvida por reajustes futuros concedidos nos proventos da interessada, desde que a hipótese não seja de decisão judicial transitada em julgado, nos moldes da decisão do Supremo Tribunal Federal no RE 638.115/CE; 
9.3.3. dê ciência do inteiro teor desta Deliberação à Sra. Cleide Maria Pedreira Santos, alertando-a de que o efeito suspensivo proveniente da interposição de possíveis recursos perante o TCU não a exime da devolução dos valores percebidos indevidamente após a respectiva notificação, caso os recursos não sejam providos, encaminhando a este Tribunal, no prazo de 30 (trinta) dias, comprovante da referida ciência; e
9.3.4. emita novo ato de concessão de aposentadoria a favor da Sra. Cleide Maria Pedreira Santos, livre das irregularidades ora apontadas, e promova seu cadastramento no sistema e-Pessoal, submetendo-o a este Tribunal, nos termos da IN/TCU 78/2018.

Ato de concessão de aposentadoria deferido pelo Tribunal Regional do Trabalho da 5ª Região/BA em benefício da Sra. Cleide Maria Pedreira Santos.

Segunda Câmara

Tribunal Regional do Trabalho da 5ª Região/BA.

3. Interessada: Cleide Maria Pedreira Santos (XXX.238.505-XX).

13.1. Ministros presentes: Bruno Dantas (Presidente), Augusto Nardes, Aroldo Cedraz e Antonio Anastasia.
13.2. Ministro-Substituto presente: Marcos Bemquerer Costa (Relator).

ACORDAO-COMPLETO-2530299

Acórdão de Relação 1597/2022 - Segunda Câmara

Acórdão de Relação

MARCOS BEMQUERER

Adoto como Relatório, com os pertinentes ajustes de forma, a instrução da Secretaria de Fiscalização de Integridade de Atos e Pagamentos de Pessoal e de Benefícios Pessoais - Sefip, por meio da qual a concessão de aposentadoria objeto destes autos foi analisada (peças 5) , e que contou com a anuência do escalão superior (peça 6) : 
"EXAME TÉCNICO
 (...) 
9. Ato: 72619/2018 - Inicial - Interessada: Cleide Maria Pedreira Santos - CPF: XXX.238.505-XX.
9.1. Parecer do Controle Interno: considerar o ato legal.
9.2. Constatações e análises:
9.2.1. Houve o registro de pelo menos uma rubrica com 'Denominação para análise pelo TCU' = 811 (Vantagem de caráter pessoal - VPNI art. 62-A Lei 8.112/90 - R$ 1.373,77) .
a. Justificativa do Gestor de Pessoal: não há. Verificação efetuada no âmbito do TCU.
b. Análise do Controle Interno: não há. Verificação efetuada no âmbito do TCU. 
c. Análise da Equipe Técnica: ilegal. 
	É ilegal a concessão da vantagem de quintos em razão do exercício de funções comissionadas após o advento da Lei 9.624/1998. 
9.2.2. Houve o registro de pelo menos uma rubrica com 'Denominação para análise pelo TCU' = 902 (OPÇÃO FC SERV EFETIVO INAT PROV - Vantagem de caráter pessoal - Incorporação de opção de função - R$ 2.232,38) .
a. Justificativa do Gestor de Pessoal: não há. Verificação efetuada no âmbito do TCU. 
b. Análise do Controle Interno: não há. Verificação efetuada no âmbito do TCU.
c. Análise da Equipe Técnica: ilegal.
	[A] concessão da vantagem de opção [de] que trata o art. 2º da Lei 8.911/1994, que proporcionou acréscimo aos proventos de aposentadoria em relação à última remuneração da atividade e sobre a qual não incidiu contribuição previdenciária na atividade, resultou em descumprimento do disposto no art. 40, caput e § 2º, da Constituição Federal, com redação dada pela Emenda Contitucional 20/1998.
9.2.3. Houve o registro de pelo menos uma rubrica com 'Denominação para análise pelo TCU' = 811 (Vantagem de caráter pessoal - VPNI art. 62-A Lei 8.112/90 - R$ 4.141,00) .
Justificativa do Gestor de Pessoal: não há. Verificação efetuada no âmbito do TCU.
Análise do Controle Interno: não há. Verificação efetuada no âmbito do TCU.
Análise da Equipe Técnica: ilegal.
 	É ilegal a concessão da vantagem de quintos em razão do exercício de funções comissionadas após o advento da Lei 9.624/1998. 
9.3. 	O quadro resumo de ocorrências e, quando for o caso, o detalhamento da norma legal e da jurisprudência para as inconsistências acima elencadas encontram-se no Anexo II dessa instrução. 
 (...) 
CONCLUSÃO
10. 	A abrangência e a profundidade das verificações levadas a efeito fundamentam convicção de que o Ato 72619/2018 pode ser apreciado pela ilegalidade, em razão das irregularidades apontadas no item Exame das Constatações desta instrução, que representam afronta à legislação e à jurisprudência de referência.
11. 	O aludido ato deu entrada neste Tribunal há menos de cinco anos, não sendo aplicável, portanto, o procedimento de contraditório e ampla defesa determinado pelo Acórdão 587/2011-TCU-Plenário.
PROPOSTA DE ENCAMINHAMENTO
12. 	Ante o exposto, com fundamento no art. 71, inciso III, da Constituição Federal, nos arts. 1º, inciso V, e 39, incisos I e II, da Lei 8.443/1992 e no art. 260 do Regimento Interno/TCU, propõe-se: 
12.1. considerar ilegal [a concessão de aposentadoria a] Cleide Maria Pedreira Santos, do quadro de pessoal do Tribunal Regional do Trabalho da 5ª Região/BA, [e negar o registro do ato correspondente];
12.2. com fulcro no art. 262, caput, do Regimento Interno/TCU, determinar ao Tribunal Regional do Trabalho da 5ª Região/BA que:
12.2.1. promova, no prazo de 30 (trinta) dias, o destaque da (s) parcela (s) de quintos incorporada (s) com amparo em funções comissionadas exercidas entre 08/04/1998 a 04/09/2001 e transforme-a (s) em 'Parcela Compensatória' a ser absorvida por quaisquer reajustes futuros, consoante decidido pelo STF no RE 638.115/CE;
12.2.2. no prazo de trinta dias, contados da ciência da decisão, envie a este Tribunal documentos comprobatórios de que a interessada cujo ato foi impugnado está ciente do julgamento deste Tribunal;
12.2.3. dê ciência, no prazo de quinze dias, contados da notificação, do inteiro teor desta deliberação à interessada, alertando-a de que o efeito suspensivo proveniente da interposição de eventuais recursos junto ao TCU não a exime da devolução dos valores percebidos indevidamente, caso o recurso não seja provido; 
12.2.4. dispense a devolução dos valores indevidamente recebidos de boa-fé até a data da ciência, pelo Tribunal Regional do Trabalho da 5ª Região/BA, do acórdão que vier a ser proferido, com base no Enunciado 106 da Súmula da Jurisprudência do TCU;
12.2.5. promova a exclusão, no prazo 15 (quinze) dias, contados a partir da ciência desta deliberação, da rubrica [opção], em face de manifesta ilegalidade, uma vez que o seu pagamento não encontra respaldo na jurisprudência deste Tribunal, sujeitando-se a autoridade administrativa omissa à responsabilidade solidária; 
12.2.6. emita novo ato, livre das irregularidades ora apontadas, em substituição ao ato de aposentadoria de Cleide Maria Pedreira Santos, submetendo-o à apreciação por este Tribunal, na forma do artigo 260, caput, Regimento Interno/TCU." 
2.	O Ministério Público junto ao TCU, representado pelo Procurador Júlio Marcelo de Oliveira, manifestou-se de acordo com a proposta da Sefip (peça 7) .
	É o Relatório.

não há.

Procurador Júlio Marcelo de Oliveira.

PESSOAL. APOSENTADORIA. PAGAMENTO DA VANTAGEM DENOMINADA "OPÇÃO". RECEBIMENTO DE PROVENTOS EM VALOR SUPERIOR À REMUNERAÇÃO DO CARGO EFETIVO. VEDAÇÃO CONSTITUCIONAL EXPRESSA. PAGAMENTO DA VANTAGEM DE "QUINTOS" COM BASE EM FUNÇÃO DE CONFIANÇA EXERCIDA ENTRE 08/04/1998 E 04/09/2001. ENTENDIMENTO DO SUPREMO TRIBUNAL FEDERAL NOS AUTOS DO RECURSO EXTRAORDINÁRIO 638.115/CE. PRECEDENTES DESTE TRIBUNAL. ILEGALIDADE DO ATO. RECUSA DO CORRESPONDENTE REGISTRO. DETERMINAÇÕES.

APOSENTADORIA (APOS)

Secretaria de Fiscalização de Integridade de Atos e Pagamentos de Pessoal e de Benefícios Sociais (Sefip).

Em apreciação ato de concessão de aposentadoria emitido pelo Tribunal Regional do Trabalho da 5ª Região/BA em benefício da Sra. Cleide Maria Pedreira Santos, que ocupou cargo de analista judiciário naquele órgão. 
2.	A concessão em análise ocorreu na modalidade voluntária, com proventos integrais, calculados com base na última remuneração do cargo em que se deu a inativação, nos termos do art. 3º da Emenda Constitucional (EC) 47/2005.
3.	As informações constantes do processo indicam que a interessada implementou os requisitos para se inativar, uma vez que tinha idade, tempo de contribuição, de serviço público, de carreira e de cargo requeridos pelo fundamento concessório.
4.	Submetido o ato a críticas automatizadas, a Secretaria de Fiscalização de Integridade de Atos e Pagamentos de Pessoal e de Benefícios Sociais - Sefip detectou a existência das rubricas "opção" e "quintos/décimos", esta transformada em Vantagem Pessoal Nominalmente Identificada - VPNI pelo art. 62-A da Lei 8.112/1990. 
5.	Acerca da "opção" de que trata o art. 2º da Lei 8.911/1994, a Secretaria especializada evidenciou que o pagamento dessa vantagem proporcionou acréscimo aos proventos de aposentadoria em relação à última remuneração contributiva da atividade, e que não houve a incidência de contribuição previdenciária, o que estaria em desacordo com o disposto no art. 40, caput e § 2º da Constituição Federal, com a redação conferida pela EC 20/1998, devendo, portanto, ser excluída do ato concessório.
6.	Quanto à vantagem de "quintos", registrou a unidade técnica que a aludida incorporação é ilegal porque decorreu, em parte, do exercício de funções comissionadas após o advento da Lei 9.624/1998, devendo ser transformada em parcela compensatória a ser absorvida por quaisquer reajustes futuros, nos termos da modulação fixada pelo Supremo Tribunal Federal no RE 638.115/CE. 
7.	Em vista dessas inconsistências, os pareceres exarados nos autos pela Sefip (peças 5 e 6) e pelo Ministério Público junto ao TCU (peça 7) são convergentes no sentido da ilegalidade do ato e de sua negativa de registro, proposta que, desde logo, acolho integralmente. 
8.	A respeito do quesito "opção" de que cuida o art. 2º da Lei 8.911/1994, reproduzo o art. 40, caput e § 2º, da Constituição Federal, com a redação dada pela EC 20/1998, para melhor compreensão da matéria:
"Art. 40 - Aos servidores titulares de cargos efetivos da União, dos Estados, do Distrito Federal e dos Municípios, incluídas suas autarquias e fundações, é assegurado regime de previdência de caráter contributivo, observados critérios que preservem o equilíbrio financeiro e atuarial e o disposto neste artigo. (Redação dada pela Emenda Constitucional nº 20, de 15/12/98) 
 (...) 
§ 2º Os proventos de aposentadoria e as pensões, por ocasião de sua concessão, não poderão exceder a remuneração do respectivo servidor, no cargo efetivo em que se deu a aposentadoria ou que serviu de referência para a concessão da pensão. (Redação dada pela Emenda Constitucional nº 20, de 15/12/98) ."
9.	Percebe-se que a EC 20/1998 traz o regime atuarial e contributivo, reconfigurando o modelo previdenciário do país. Entre as diversas regras que compõem o plexo normativo que concretiza o precitado modelo, consta a proibição dirigida ao servidor inativo de perceber proventos em montante superior ao correspondente à sua remuneração no cargo efetivo em que se deu a aposentadoria.
10.	Noutras palavras, após a edição da EC 20/1998, eliminou-se a hipótese de o aposentado, em face do regime atuarial e contributivo previdenciário, receber proventos em valores acima da quantia remuneratória do cargo efetivo.
11.	No caso concreto, como verificou a Sefip, a incorporação da rubrica "opção" aos proventos da Sra. Cleide Maria Pedreira Santos extrapolou o limite em questão previsto na Constituição Federal. 
12.	Nessas situações, a jurisprudência do TCU tem impugnado as concessões de aposentadoria e pensões que afrontam a norma de proibição disciplinada pelo art. 40, caput e § 2º, da Constituição Federal, especialmente quando o servidor atende aos requisitos para aposentadoria somente após a edição da EC 20/1998, consoante o voto condutor do Acórdão 1599/2019-TCU-Plenário (Rel. Min. Benjamin Zymler) :
"8. De fato, o servidor implementou os requisitos para aposentadoria apenas em 2015, mediante aplicação da regra prevista no art. 2º da EC 47/2005 (redução de um ano de idade para cada ano excedente de contribuição) .
9. Veja-se que nem mesmo mediante contribuição, o valor dos proventos, calculados com base na Lei 10.887/2004, pode superar, no momento da concessão, o valor da última remuneração. Ou seja, os proventos, calculados com base na média da remuneração que serviu de base para as contribuições previdenciárias, não podem superar a remuneração do servidor no cargo no qual se dá a aposentação. Com mais razão ainda é indevido o acréscimo de parcela aos proventos sobre a qual não incidiu contribuição previdenciária. 
10. Portanto indevido o pagamento da parcela 'opção', por violar o § 2º do art. 40 da CF, transcrito." (grifos acrescidos) .
13.	Ao acolher a tese do relator, o Plenário decidiu: 
"9.4. firmar entendimento de que é vedado o pagamento das vantagens oriundas do art. 193 da Lei 8.112/1990, inclusive o pagamento parcial da remuneração do cargo em comissão ('opção') , aos servidores que implementaram os requisitos de aposentadoria após 16/12/1998, data de publicação da Emenda Constitucional 20, que limitou o valor dos proventos à remuneração do cargo efetivo no qual se deu a aposentadoria."
14.	Nessa mesma linha, a 2ª Câmara do Tribunal, mediante o Acordão 8.186/2019 (Rel. Min. Aroldo Cedraz) , considerou ilegal a concessão de aposentadoria, invocando os seguintes fundamentos que extraio do voto que impulsionou o precitado decisum:
"4. Em análise mais detida, a unidade técnica apontou que, quanto à opção contida no art. 2º da Lei 8.911/1994, por consistir em vantagem que proporciona acréscimo aos proventos de aposentadoria em relação à última remuneração contributiva da atividade, sua concessão é indevida por descumprir o disposto no art. 40, caput e § 2º, da Constituição Federal, com redação dada pela Emenda Constitucional 20/1998.
 (...) 
7. Acolho o parecer da unidade técnica especializada, cujos fundamentos incorporo como minhas razões de decidir."
15.	Compulsando o ato concessório em exame, verifico que a ex-servidora somente implementou os requisitos para aposentadoria após a edição da EC 20/1998, razão pela qual não pode receber proventos em valores superiores à remuneração do cargo efetivo, sob pena de infringir o comando expresso do art. 40, caput e § 2º, da Constituição Federal. 
16.	A outra inconsistência apontada pela Sefip no ato de concessão de aposentadoria em exame diz respeito à vantagem de "quintos".
17.	Alinho-me ao entendimento da unidade técnica de que houve pagamento irregular da vantagem de "quintos/décimos" após a edição da Lei 9.624/1998, uma vez que os períodos de incorporação ocorreram, em parte, em momento posterior à data limite de 08/04/1998.
18.	A jurisprudência do TCU consolidou o entendimento de que é ilegal a percepção de "quintos/décimos", cuja incorporação originou de funções comissionadas exercidas no período de 08/04/1998 a 04/09/2001, devendo-se, contudo, observar a modulação dos efeitos definida pelo Supremo Tribunal Federal na decisão adotada no Recurso Extraordinário 638.115/CE (v.g.: Acórdão 442/2020, 13/910/2020 e 6.298/2021, todos da 2ª Câmara, de minha relatoria) .
19.	Interpretando essa modulação, a Sefip compreende que a vantagem de "quintos/décimos" incorporados entre 08/04/1998 e 04/09/2001 deve ser transformada em parcela compensatória a ser absorvida pelos próximos reajustes, nos termos do RE 638.115/CE.  
20.	Ocorre que não há no processo qualquer documento que comprove a origem do pagamento de "quintos/décimos". Ou seja, não se sabe se o pagamento dessa vantagem advém de decisão judicial passada em julgado ou não, ou ainda de decisão administrativa.
21.	 De acordo com o que foi estabelecido na decisão do STF no RE 638.115/CE, somente para a hipótese de "quintos/décimos" recebidos com base em decisão judicial transitada em julgado será indevida a cessação imediata do pagamento e não haverá absorção da parcela por reajustes futuros. Já nos casos de "quintos/décimos" recebidos por força de decisão judicial não transitada em julgado ou de decisão administrativa, o pagamento será mantido até sua absorção integral por quaisquer reajustes futuros concedidos aos servidores.
22.	Nesse contexto, e considerando as duas inconsistências indicadas pela Sefip ("opção" e "quintos") , entendo que o melhor desfecho será o Tribunal considerar ilegal a concessão de aposentadoria da Sra. Cleide Maria Pedreira Santos e negar registro ao correspondente ato, aplicando-se a orientação fixada no enunciado da Súmula/TCU 106 às parcelas indevidamente recebidas pelo interessado. 
23. 	Outrossim, em conformidade com o art. 262 do Regimento Interno/TCU, importa determinar ao órgão de origem que faça cessar os pagamentos referentes à rubrica "opção", sob pena de responsabilidade solidária da autoridade administrativa omissa, e que, em novo ato de concessão a ser emitido, livre da irregularidade referente à "opção", destaque as parcelas de "quintos/décimos" incorporadas com base em funções comissionadas exercidas entre 08/04/1998 e 04/09/2001, transformando-as em parcela compensatória a ser absorvida por reajustes futuros concedidos nos proventos, desde que a hipótese não seja de decisão judicial transitada em julgado, nos termos da decisão do STF no RE 638.115/CE.
24.	Deve-se igualmente determinar ao órgão de origem que comunique a beneficiária sobre a deliberação do Tribunal, alertando-a de que o efeito suspensivo proveniente da interposição de eventuais recursos não a exime da devolução dos valores percebidos indevidamente após a notificação, caso esses recursos não sejam providos. Após, deve ser remetido ao Tribunal documento comprobatório de que a inativa foi cientificada da deliberação desta Corte.
25.	Por fim, esclareço que o ato em questão deu entrada nesta Corte de Contas em 2019, não se aplicando a recente sistemática definida pelo Plenário, mediante o Acórdão 122/2021 (Rel. Min. Walton Alencar Rodrigues) , na linha de observar o Recurso Extraordinário 636.553, em que foi fixado prazo de cinco anos para que o TCU registre os atos de concessão inicial de aposentadoria, reforma ou pensão, após o qual serão considerados "tacitamente registrados", podendo posteriormente o ato que contenha alguma ilegalidade ser submetido ao procedimento de revisão de ofício, com base no art. 54 da Lei 9.784/1999 c/c o art. 260, § 2º, do Regimento Interno/TCU. 
	Ante o exposto, manifesto-me por que seja adotada a deliberação que ora submeto a este Colegiado. 	
TCU, Sala das Sessões, em 15 de fevereiro de 2022.
MARCOS BEMQUERER COSTA
Relator